【裁判字號】    97,交聲,3438
【裁判日期】    971209
【裁判案由】    聲明異議
【裁判全文】
臺灣臺中地方法院交通事件裁定        97年度交聲字第3438號
原處分機關  交通部公路總局臺中區監理所臺中市監理站
異  議  人
即受處分人  甲○○
上列受處分人因違反道路交通管理處罰條例案件，對於交通部公
路總局臺中區監理所臺中市監理站97年11月18日所為之處分（原
處分：裁監稽違字第裁61-HD0000000號），聲明異議，本院裁定
如下：
    主  文
原處分關於罰鍰部分撤銷。
其餘異議駁回。
    理  由
一、異議意旨略以：(一)本人於97年8 月14日因違背安全駕駛案件
    罰款45,000元，並經臺灣臺中地方法院檢察署檢察官緩起訴
    處分，並向國庫支付50,000元整。依道路交通管理處罰條例
    第87條：「受處分人，不服第8 條主管機關所為之處罰，得
    於接到裁決書之翌日起20內，向管轄地方法院聲明異議‧‧
    。」。(二)依據行政罰法第26條「一行為同時觸犯刑事法律及
    違反行政法上義務規定者，依刑事法律處罰之」，而緩起訴
    處分條件之履行使其免於遭檢察官發動起訴程序，仍具有替
    代刑罰之效果，廣義而言，應屬前揭所稱之「實質刑事法律
    處罰」，而有行政罰法第26條第1 項「一事不二罰」規定之
    適用（臺灣高等法院臺中分院95年度交抗字第477 號裁定同
    此結論，可值參照）。懇請依行政罰法第26條及法院判解（
    酌參臺灣高等法院臺中分院刑事裁定95年度交抗字第477 號
    、97年度交抗字第99號）撤銷該行政處罰云云。
二、原處分意旨則以：異議人即受處分人甲○○97年8 月14日騎
    乘N9L-881 號重型機車於臺中縣大里市○○路、上田街口，
    因酒後騎車，經測得其呼氣值達0.68mg/l，為臺中縣警察局
    霧峰交通分隊以中縣警交字第HD0000000 號舉發違反道路交
    通管理事件通知單舉發，原處分機關依上開舉發通知單、臺
    灣臺中地方法院檢察署中簡惠文字第0951000284號函及交通
    部交路字第0950006986號函，認異議人係違反道路交通管理
    處罰條例第35條第1項第1款，裁處罰鍰新臺幣45,000元並吊
    扣機車駕照1年、施以道安講習之處分。
三、本院認：
  (一)按汽車駕駛人（包括機器腳踏車）飲用酒類或其他類似物後
    其吐氣所含酒精濃度超過每公升0.25毫克或血液中酒精濃度
    超過百分之0.05以上者，不得駕車，道路交通安全規則第
    114條第2款定有明文。又汽車駕駛人，駕駛汽車經測試檢定
    有酒精濃度超過規定標準者，處新臺幣1萬5千元以上6萬元
    以下罰鍰，並當場移置保管其車輛及吊扣其駕駛執照1年，
    因而肇事致人受傷者，並吊扣其駕駛執照2年，道路交通管
    理處罰條例第35條第1項第1款定有明文。
  (二)又94年2月5日公布，95年2月5日施行之行政罰法第1 條規定
    「違反行政法上義務而受罰鍰、沒入或其他種類行政罰之處
    罰時，適用本法。但其他法律有特別規定者，從其規定」，
    足認行政罰法係屬行政罰之基本法，而道路交通管理處罰條
    例本質上係屬行政罰，此由該條例中就交通違規行為所定法
    律效果包括罰鍰、吊扣證照裁罰等行政罰觀之甚明（參照行
    政罰法第1條、第2條將罰鍰、吊扣證照處分均定為行政罰）
    ，是違反道路交通管理處罰條例之裁罰事件，自有行政罰法
    之適用。
  (三)再按行政罰法第26條規定：「一行為同時觸犯刑事法律及違
    反行政法上義務規定者，依刑事法律處罰之。但其行為應處
    以其他種類行政罰或得沒入之物而未經法院宣告沒收者，亦
    得裁處之。前項行為如經不起訴處分或為無罪、免訴、不受
    理、不付審理之裁判確定者，得依違反行政法上義務規定裁
    處之。」，此即所謂一事不二罰之原則。究其立法目的，係
    因一行為同時觸犯刑事法律及違反行政法上義務規定時，由
    於刑罰與行政罰同屬對不法行為之制裁，而刑罰之懲罰作用
    較強，故依刑事法律處罰，即足資警惕時，實無一事二罰再
    處行政罰之必要，且刑事法律處罰，由法院依法定程序為之
    ，較符正當法律秩序，應予優先適用，故一行為同時觸犯刑
    事法律及違反行政法上義務規定者，先依刑事法律經檢察官
    作成不起訴處分或經法院判決無罪、免訴、不受理、不付審
    理並確定者，始得依違反行政法上義務規定裁處罰鍰等財產
    上負擔，固無疑義。
  (四)惟經檢察官為「緩起訴」處分者，於「緩起訴」之猶豫期間
    內，其最後是否會被檢察官提起公訴，應猶懸而未定，亦即
    「緩起訴」處分於猶豫期間內尚未具有實質之確定力，檢察
    官於緩起訴期間內，可對被告為繼續觀察，如被告顯無反省
    警惕之情或根本欠缺反省警惕之能力，檢察官仍得依職權或
    依告訴人之聲請，將被告「緩起訴」處分撤銷。再者，行政
    罰法第26條明訂一事不二罰之原則，依該條規定，於應受行
    政罰之行為如經不起訴處分或為無罪、免訴、不受理、不付
    審理之裁判確定者，始得依違反行政法上義務規定裁處之，
    是該條規定並未包括「緩起訴」處分在內，雖「緩起訴」處
    分之最終使被告免於刑事訴追之效果與「不起訴」處分之效
    果相同，惟依刑事訴訟法第253條之2規定，命被告向被害人
    道歉、立悔過書、為金錢給付、勞務給付、提供義務勞務或
    處遇措施，應得被告之同意（其中金錢給付、勞務給付、提
    供義務勞務或處遇措施，因涉及被告之財產及人身自由拘束
    ，且產生未經裁判即終局處理案件之實質效果尚須考慮被告
    之意願），上開各種拘束雖均不屬「刑罰」性質，仍對行為
    人產生實質上制裁效果，並對行為人財產、自由、尊嚴等權
    利產生不良影響，尤其除金錢給付部份外，其餘種類負擔至
    今均未能以金錢量化，倘被告就同一行為所受緩起訴負擔並
    非金錢給付，則無從與行政罰鍰之金錢給付相較，故緩起訴
    處分是否即等同不起訴處分，即非無疑；又本於對被告不利
    益之規定不得任意擴張解釋之原則，行政罰法第26條第2 項
    所謂「不起訴處分確定」之規定是否包括「緩起訴處分」，
    實有疑義。另依行政罰法第26條第2 項之立法意旨，亦必須
    待緩起訴處分實質確定時，被告才最終地確定免於受刑事訴
    追，原處分機關始得為行政裁罰，亦即在緩起訴期間內即猶
    豫期間期滿前，該緩起訴處分仍有被撤銷之可能，此時原處
    分機關若依法為行政裁處，將使受處分人有同時遭受行政處
    罰及刑事訴追之危險，顯與行政罰法第26條規定之立法意旨
    相違背。
  (五)然汽車駕駛人因酒精濃度超過規定標準，經裁判確定處以罰
    金低於本條例第92條第3 項所訂最低罰鍰基準規定者，應依
    本條例裁決繳納不足最低罰鍰之部分，道路交通管理處罰條
    例第35條第8 項定有明文。而自行政罰法第26條規定之立法
    意旨，並參酌道路交通管理處罰條例第38條第8 項規定之旨
    趣，就為有利行為人之解釋，宜認為上開緩起訴處分中已為
    「金錢給付」之部分（至其他非金錢給付部分，得否評價為
    適當金錢數額，而得適用道路交通管理處罰條例第38條第8
    項之規定，視為所稱經裁判確定處以罰金者，則應由原處分
    機關於緩起訴處分實質確定後，另行依法裁量認定之），既
    已經對被告財產產生不利之結果，且此結果之所生，亦係出
    於同一酒後駕車之行為，評價上已產生實質刑罰之效果，此
    時原處分機關不得再就此金錢給付之範圍，再為重複之處罰
    ，以免使行為人產生雙重之財產損害（臺灣高等法院臺中分
    院96年度交抗字第287 號裁定可資參照）。職此，同時觸犯
    刑事法律及違反行政法上義務規定之行為，行政機關得否科
    以與刑罰相類之行政罰處罰，除上述關於「金錢給付」之部
    分外，餘應視該行為之刑事訴追或審判程序終局結果而定，
    在刑事訴追、審判程序尚未終局確定前，行政機關自不得逕
    予裁罰，僅關於沒入或其他種類行政罰，因兼具維護公共秩
    序之作用，為達行政目的，行政機關仍得併予裁處，又此所
    稱「其他種類行政罰」，係指違反行政法上之義務應受「裁
    罰性」之「不利處分」而言，依行政罰法第2 條規定，應包
    括限制或禁止行為之吊扣證照處分及警告性處分之記點、講
    習等處分在內。
四、經查：
  (一)異議人對其於民國97年8月14日0時許，在臺中縣大里市○○
    路「故鄉KTV 」內飲用相當之啤酒後，已達不能安全駕駛動
    力交通工具之程度，仍貿然於同日凌晨1 時許，騎乘車牌號
    碼N9L-881號重型機車欲返回住處。嗣於同日凌晨1時30分許
    ，行經臺中縣大里市○○路1 段與上田街口時，不慎與呂啟
    豪所騎乘後座搭載乘客鄧詩嘉之車牌號碼G9V-535 號重型機
    車發生擦撞，導致呂啟豪之左手及雙腳受傷，鄧詩嘉受有左
    腳大拇指即下巴撕裂傷之傷害，經警到場處理本件交通事故
    ，並當場對異議人以酒精測試器測試結果，其呼氣酒精濃度
    達每公升0.68毫克之違規事實，故不否認。惟異議人之同一
    酒後駕車行為，因同時犯刑法第185條之3之公共危險罪，經
    移送臺灣臺中地方法院檢察署檢察官偵辦後，經檢察官於97
    年9月10日作成97年度偵字第20134號緩起訴處分，緩起訴期
    間為1 年，異議人向國庫支付新臺幣50,000元，經檢察官依
    職權送請臺灣高等法院臺中分院檢察署再議，亦經該署於97
    年9 月22日駁回再議而確定，有臺灣臺中地方法院檢察署97
    年度偵字第20134 號緩起訴處分書、臺灣高等法院臺中分院
    檢察署97年度上職議字第5221號處分書在卷可稽，另異議人
    已於向臺灣臺中地方法院檢察署繳畢上開款項，有臺灣臺中
    地方法院檢察署97年10月6日自行收納款項統一收據1紙附卷
    可稽。揆諸前開說明，該緩起訴處分究是否期滿而告確定，
    或曾經撤銷後，經法院判決無罪、免訴、不受理、不付審理
    確定等各情，均攸關原處分機關得否對於異議人上揭酒後駕
    車之行為進行行政裁處之程序，合應由原處分機關依職權予
    以調查認定，且必待有行政罰法第26條第2 項規定之情形，
    方得進行裁處，並須於裁處時，於處分書中詳載其所認已符
    行政罰法第26條第2 項之情形及其證據、理由，始足以昭公
    服。而稽之本件原處分之內容，及原處分機關於本件異議程
    序中所提之證據資料等內容，原處分機關就其何得以進行本
    件行政裁決程序，即對於本件是否已有行政罰法第26條第2
    項所示之情形，除於移送書中提及前開交通部函文所引之法
    務部中檢惠文字第0951000284號函外，餘無一語敘及，則原
    處分之作成已難謂係適當。且據原處分機關徒引前揭函文，
    而不於原處分中敘明本件得開始行政程序之理由之舉，可見
    原處分機關似不認其有應依職權調查前開事項之必要（蓋依
    法務部函文內容所示，緩起訴就是不起訴，當然有行政罰法
    第26條第2 項之情形，自無須再調查該緩起訴是否期滿確定
    ，或有無經撤銷等情形），如此，原處分機關自不可能依職
    權調查本件是否已有行政罰法第26條第2 項所示之情形，亦
    即原處分機關並未就本件得否進行行政裁處進行調查，詎竟
    率爾對受處分人予以行政裁處，顯然不當，並侵害異議人之
    權益。（前述法務部函，係該部為規範該部內部秩序及運作
    ，依其固有執掌、權限所為非直接對外發生法規範效力之一
    般、抽象性行政規則，其效力僅拘束該部內部機關，而原處
    分機關並非法務部之下級機關，本不受該函文意旨所拘束，
    原處分機關嗣後為裁處時，宜注意及此，獨立審斷）
  (二)再者，本件異議人酒後駕車肇事之違規行為既已受向國庫支
    付50,000元之緩起訴處分命令在先，且該項命令內容係屬上
    述之「金錢給付」者，則依前揭說明，該50,000元之金錢給
    付，評價上已產生實質刑罰之效果，此時原處分機關不得再
    就此金錢給付之範圍，再為重複之處罰（異議人所為金錢給
    付不足本件違規行為應繳納之裁罰金額部分，應待本件緩起
    訴猶豫期間期滿未經撤銷確定後，再由原處分機關依職權為
    適當之裁處），再對異議人為不利之裁罰，亦難謂稱允當。
    是以本件異議中關於原處分裁處異議人罰鍰部分，自應認為
    有理由，合應由本院將原處分關於罰鍰之部分撤銷。
  (三)至於異議人違反道路交通管理處罰條例第35條第1項第1款經
    原處分機關裁處吊扣機車駕駛執照1 年及施以道安講習之處
    分部分，因該吊扣駕照及施以道安講習處分係行政罰法第2
    條規定之其他種類行政罰，已如前述，行政機關本得依同法
    第26條第1 項但書予以裁處，而審酌本件異議人之違規事實
    情節，原處分關於此部分之內容，並無不當，應予維持，異
    議人對此所為之異議，即無理由，應予駁回。
據上論斷，應依道路交通案件處理辦法第19條、第20條前段，裁
定如主文。
中    華    民    國    97    年    12    月    9     日
                              交通法庭法  官  林世民
以上正本證明與原本無異
如不服本裁定應於送達後5日內向本院提出抗告狀
                                      書記官  紀俊源
中    華    民    國    97    年    12    月    9     日


司法院資訊處製作；財團法人民間司法改革基金會備份。
